臺灣板橋地方法院民事判決　　九十一年度簡上字第三三二號
　　上　訴　人　乙○○
　　被上訴人　　甲○
　　訴訟代理人　丙○○
右當事人間請求返還借款事件，上訴人對於中華民國本院板橋簡易庭九十一年板簡字
第一○五五號第一審簡易判決提起上訴，本院判決如左：
    主  文
上訴駁回。
第二審訴訟費用由上訴人負擔。
    事  實
甲、上訴人方面：
一、聲明：求為判決：(一)原判決廢棄。(二)被上訴人帶給付上訴人新台幣（下同）壹拾
    捌萬肆仟元。
二、陳述：除與原判決記載相同者，茲引用之外，補稱：
    (一)第三人蔡成女於民國八十九年二月間，向上訴人借款二十萬元，並同時簽發編
      號 ZA0000000、ZA0000000 號、發票日分別為九十年一月十五日及同年二月十
      五日之支票各乙紙以為支應，惟屆期均未獲兌現，此有退票之支票影本附卷可
      稽，經上訴人催告，第三人蔡成女遂允諾抽還上訴人之兄黃樞樺前以寶樺公司
      名義參加其（即蔡成女）於八十八年九月二十日所召集支票互助會中，簽發予
      他會員之支票，作為折抵上開欠款之用，而於九十年三月間，蔡女即將編號
      AK0000000 號、面額十七萬八千五百元之支票依約交還上訴人（嗣查該支票即
      係蔡女於召會時轉交予被上訴人之支票），凡此均與本案之借款無關，待於九
      十年七月十八日蔡女先電話通知上訴人，希望代為轉告不要提示被上訴人甲○
      因參加上開支票互助會所簽發予樺寶公司之支票，但蔡女前已有退票情形，債
      信不佳，上訴人自然不允，惟因蔡女再三拜託，遂同意至七月二十五日時提示
      （按該支票發票日雖係九十年七月二十日，然樺寶公司早於支票互助會之八十
      八年九月二十七日即將因該會所取得之支票存入銀行，故先將支票取出，於九
      十年七月二十五日再軋入），經提示未兌現，於次日即九十年七月二十六日，
      被上訴人始電話通知上訴人，希望再代轉樺寶公司不要提示，但該票業已提示
      ，上訴人拒絕，被上訴人遂表示手頭不便，希望上訴人借款十八萬四千元，以
      支應上開支票之票據，並再三保證絕對依約履行，上訴人才勉強答應，並旋請
      姪女黃雅慧匯款至被上訴人上開支票帳號內，此亦有彰化銀行樹林分行之匯款
      回條在卷可憑。
    (二)上訴人之兄黃樞樺早於八十八年九月二十四日即死亡，被上訴人卻稱上訴人係
      因此而要求換票，所言已屬可議，況從刑事訴訟過程迄今，被上訴人忽稱上訴
      人係於九十年一月二十日（即發票日）前一禮拜電話要求換票，並交予蔡女，
      後稱係九十年一月二十日後一禮拜，再改稱係同年二月間，最後稱係三月十八
      日（請參　鈞院九十年度自字第三一七號案各次筆錄），期證換票之說，乃被
      告嗣後杜撰，否則徵諸系爭支票之發票日係九十年一月二十日，支票背面又有
      被上訴人通儲帳號 000000000000 號之記載，其顯無於同年三月十八日，尚將
      該支票提出交換之理，且縱係九十年三月十八日換票，被上訴人何以至同年七
      月下旬之整整四個月期間，未向上訴人主張取回自己之支票，尤有甚者，被上
      訴人所指稱互換之二張支票，其面額根本不同，如何互換，當事人間又有何另
      折扺約定之憑據，況依樺寶公司彰化銀行代收款項抄錄簿之記載，上訴人於八
      十九年十二月二十一日，已將支票均存入待持票人兌現（屆期日自九十年一月
      十七日起至九十年六月十八日止），則上訴人尤無換票之必要，再者，依上訴
      人訴訟後之了解，第三人蔡成女於此支票互助會，經常假藉名義向會員詐騙抽
      回債信尚屬良好之會員支票以為週轉，是本案應係被上訴人與第三人假藉彼此
      間票據往來關係，刻意複雜曲解所致，若法院認被上訴人與第三人共同以詐術
      侵害上訴人之權利，亦請斟酌判決被上訴人負起損害賠償責任云云。
三、證據：援用第一審所提證據。
乙、被上訴人方面：
一、聲明：求為判決駁回上訴
二、陳述與證據：引用與原判決記相同之記載，及於第一審所提證據。
    理  由
一、上訴人主張：被上訴人因與上訴人之兄（已去世）所開設之樺寶公司均參加訴外
    人蔡成女所召集、自八十八年九月二十日起至九十年十二月二十日止，每會十萬
    元之支票互助會，取得被上訴人所開立之發票日九十年七月二十日、面額十八萬
    四千元、以臺灣土地銀行雙和分行為付款人之支票（以下簡稱系爭支票），嗣上
    訴人於九十年七月二十五日提示兌現後，當日下午一時許被上訴人打電話來，要
    求上訴人將前開票款金額匯入其帳戶，以保全其票信，上訴人始命姪女黃雅慧於
    九十年七月二十六日匯款予被上訴人，經多次催討，被上訴人迄未償還。之前蔡
    成女所交付之樺寶公司簽發、發票日九十年元月二十日、面額十七萬八千五百元
    、以彰化商業銀行光復分行為付款人之支票（以下簡稱樺寶公司支票），係蔡成
    女為清償他筆債務所交，與被上訴人無關。且訴外人周雪珠（即上訴人大嫂）因
    前開互助會之會款糾紛，業對蔡成女與被上訴人提起刑事詐欺自訴，認二人共同
    詐欺周雪珠，蔡成女之證言自不可採。爰依消費借貸之法律關係請求被上訴人給
    付一十八萬四千元。
二、被上訴人辯稱：緣被上訴人與上訴人之兄（已去世）所開設之樺寶公司均參加訴
    外人蔡成女所召集之系爭支票會各二會，經抽籤後被上訴人分別於九十年一月二
    十日及同年五月二十日得標，樺寶公司分別於八十九年十二月二十日及九十年七
    月二十日得標，伊即依約按自己得標前之月份扣除當月標息、自己得標後之月份
    則按全額十萬元簽發足數之支票交予會首，再自會首取得其他會員就被上訴人所
    得標月份所簽發之支票。嗣上訴人來電表示蔡成女所召支票會會員有跳票情形，
    且伊大哥即樺寶公司負責人剛過世，希望相互換回手中持有對方簽發之票據，被
    上訴人乃向蔡成女查證，蔡成女表示部份會員確有跳票情形，但伊會負責處理，
    你們的問題個別處理，一旦發生狀況，伊概不負責。其後被上訴人已將樺寶公司
    支票，交予丙○○親手轉交蔡成女言明欲換回被上訴人所簽發之系爭支票，詎蔡
    成女經丙○○不斷追問，均表示上訴人已於九十年三月十八日取回被上訴人所交
    出之前述樺寶公司支票，但迄未換回被上訴人所簽發之系爭支票，惟稱大家都是
    好朋友，應該不會出問題。詎於九十年七月二十六日被上訴人經臺灣土地銀行雙
    和分行人員通知，得悉前述被上訴人簽發之系爭支票遭人提示，乃數度打電話找
    到上訴人理論，上訴人初尚否認已取回樺寶公司支票，嗣則改稱蔡成女交付該支
    票係為抵銷渠倆間之債務，經被上訴人再三表明伊應依約將支票換回，乙○○自
    知理虧，乃教訴外人黃雅慧拿十八萬四千元匯入被上訴人設在臺灣土地銀行雙和
    分行之支票存款帳戶內，系爭支票始由上訴人大嫂周雪珠提示兌領，該十八萬四
    千元之匯款並非向上訴人借取，上訴人自不得訴請被上訴人返還，請求駁回上訴
    人之訴。
三、按「稱消費借貸者，謂當事人約定，一方移轉金錢或其他代替物之所有權於他方
    ，而他方以種類、品質、數量相同之物返還之契約；消費借貸，因金錢或其他代
    替物之交付，而生效力，分別為民法第四百七十四條、第四百七十五條所明定，
    故主張有借貸關係者，須就有借貸之約定，及已交付借貸標的物之事實負舉證責
    任。查上訴人否認向被上訴人借款，而被上訴人所提出之郵局存證信函之內容為
    其片面製作，不足以認兩造間存有借貸關係；電匯單核無交付借款之記載，故亦
    僅可證明被上訴人有匯款予上訴人之事實，支票為無因證券，簽發支票交付他人
    兌領，原因實有多端，非必供作借款之交付，故上開三張支票亦不得資以證明兩
    造間訂有金錢消費借貸契約及被上訴人已將借款交付上訴人」，最高法院八十六
    年度台上字第二一九八號判決著有明文。經查上訴人主張其於九十年七月二十六
    日請訴外人黃雅慧匯款予被上訴人之事實，雖提出匯款回條聯影本一紙為證，且
    被上訴人對上訴人提出之前揭書證不爭執其真正，而堪信為真實，惟被上訴人否
    認有向上訴人借款之事實，上訴人復無法立證證明兩造就該十八萬四千元有借貸
    之意思表示互相一致，揆諸前開判決要旨，自難信上訴人所為兩造間有借貸關係
    存在之主張，係屬真實。
四、復查蔡成女於原審言詞辯論時證稱：我所召集之系爭支票互助會有很多人跳票，
    樺寶公司與被上訴人所參加之二會，第一會有順利兌現，嗣上訴人表示後面的票
    要換票，要求不要再兌現，我就將自被上訴人處拿回之樺寶公司支票交還上訴人
    ，但上訴人未依約將系爭支票交還被上訴人，且將之提示兌現，被上訴人之夫得
    知後非常生氣，因上訴人此舉會影響被上訴人之票信，故上訴人再將票款匯入被
    上訴人帳戶等語。再當事人互相表示意思一致者，無論其為明示或默，契約即為
    成立。民法第一百五十三條第一項定有明文。上訴人固否認證人蔡成女之證言。
    惟上訴人就其曾對被上訴人表示因會頭不穩，要求互將手中持有對方之支票換回
    ，嗣後並自會首處取回樺寶公司票據等情，業據其於本院九十年板簡字第二四０
    三號案件言詞辯論時所證述明確，顯見上訴人收受票據之時已知應同時返還系爭
    票據，尚難認蔡成女之證言有何不實。是上訴人於本院九十年板簡字第二四０三
    號案件言辯論時所證，認為蔡成女交付系爭支票予伊是為清償蔡成女所積欠伊之
    二十六萬元債務，並非可採。且依上訴人於前案中證稱：「我於九十年七月二十
    五日將被上訴人所簽之十八萬四千元之支票提示後，下午一點被上訴人打電話來
    ，她說她元月份的票有交給我，我看會單她是五月份得標，元月份不是她得標，
    所以我認為這張票是被上訴人交給會首，會首還我錢，會首還有二十六萬元抵債
    用，當時會首把被上訴人的票交給我時說是要還錢，被上訴人打電話來是跟我說
    叫我把錢軋進去，她會逼會首把錢拿出來，當時並沒有說這筆錢要向誰借，我是
    想要顧他的信用，所以我才把錢軋進去」等語觀之，被上訴人係向上訴人表示，
    伊已將樺寶公司之支票依約交還上訴人，上訴人自應將被上訴人所簽之系爭支票
    交還，上訴人違反約定將票據提示兌現，自應將票款自行補足兌領，並非以借款
    之意思要求上訴人匯款至其帳戶，上訴人則認係借款予原告以維上訴人票信，是
    雙方間就成立借貸關係之意思表示並未合致。
五、從而，上訴人依消費借貸之法律關係請求被上訴人給付一十八萬四千元，即屬無
    據，應予駁回。原審為上訴人敗訴之判決，並無不合。上訴意旨任意指摘原判決
    不當，求予廢棄改判，為無理由，應予駁回。
六、本件事證已明，兩造其餘攻擊防禦方法及其他未經援用之證據，均與本判決所為
    前開判斷不生影響，無庸逐一論述，附此敘明。
七、據上論結，本件上訴為無理由，依民事訴訟法第四百三十六條之一第三項、第四
    百四十九條第一項、第七十八條，判決如主文。
中　　　華　　　民　　　國　　九十一　　年　　 十二　　 月　　二十五　　日
                                    臺灣板橋地方法院民事第三庭
~B審判長法官　黃麟倫
~B　　　法官　侯志融
~B　　　法官　何君豪
右正本證明與原本無異
本件不得上訴
中　　　華　　　民　　　國　　九十一　　年　　 十二　　 月　　二十五　　日
~B　　　法院書記官　蕭興南
